臺灣板橋地方法院刑事判決　　　　　　　　　　　　　九十年度訴字第一八二八號
　　公　訴　人　臺灣板橋地方法院檢察署檢察官
　　被　　　告　甲○○
右列被告因妨害兵役案件，經檢察官提起公訴（九十年度師偵字第二二號），本院判
決如左：
    主  文
甲○○後備軍人，居住處所遷移，無故不依規定申報，累犯，處有期徒刑肆月，如易
科罰金，以參佰元折算壹日。
    事  實
一、甲○○前於民國八十六年四月廿五日因違反麻醉藥品管理條例案件，經臺灣士林
    地方法院判處有期徒刑三月確定，於八十八年九月十三日執行完畢。其係空軍回
    役臨時召集之應召員，為後備軍人，原設籍住於台北縣板橋市○○街十巷九八號
    四樓，於八十九年十一月間某日（起訴書誤載為九十年五月間）遷離上開住所，
    搬至台中市○○路七十八之六號二樓居住。甲○○明知身為停役之後備軍人，竟
    無故不依規定辦理居住處所遷移之申報，致使台北縣團管區司令部所發指定應於
    九十年五月二十三日八時，前往台北市○○街三二六號空軍九一一指揮部報到之
    空軍回役一號臨時召集令送達於甲○○之繼母杜冰虹（甲○○之送達代收人即其
    父黃國水之再婚配偶）收受，因杜冰虹不知甲○○之聯絡方式，並未通知甲○○
    ，甲○○因而未能依照上開召集令指定之時間地點報到。
二、案經台北縣團管區司令部移送台灣板橋地方法院檢察署檢察官偵查起訴。
    理  由
一、右揭事實，業據被告甲○○於警訊及本院審理時坦承不諱，並有臨時召集令受領
    回執、台北縣警察局海山分局公文交辦單、台北縣團管區司令部報告書各一件附
    卷可稽（參見偵查卷第一、三、四頁），被告之自白應與事實相符，堪以採信。
    本案事證明確，被告甲○○之犯行洵堪認定。
二、被告甲○○依移送書及臨時召集令記載係空軍回役兵，於依法回役時，按後備軍
    人管理規則第四條第六款規定，並不失其後備軍人身分，得由所屬軍管區司令部
    於停役原因消滅後，依後備軍人管理規則規定，協調有關總部指定回役部隊、報
    到日期及地點，實施召集（國防部頒「召集規則」第二十三條參照），其戶籍遷
    徙或住址變更時，依後備軍人管理規則第七條第二款、第十七條規定，應依相關
    戶籍法規向主管單位申報異動登記。次按妨害兵役治罪條例第十一條第三項、第
    一項第三款後備軍人居住處所遷移，無故不依規定申報，致使召集令無法送達，
    以意圖避免召集論之規定，除須後備軍人居住處所遷移，無故不依規定申報外，
    尚須因而致使召集令無法送達，始克相當；再按應受各種召集之後備軍人，其本
    人因故不在時，以戶長為當然通報人，本人為戶長時，由其本人委託親友一人為
    召集通報人，無親友者，由村里長為召集通報人，兵役法施行法第五十五條定有
    明文。又「送達於住居所、事務所或營業所不獲會晤應受送達人者，得將文書付
    與有辨別事理能力之同居人或受僱人。」，刑事訴訟法第六十二條準用民事訴訟
    法第一三七條第一項之規定甚明。查被告之通報義務人即其父黃國水於九十年五
    月一日自台灣出境後即未再入境，黃國水之再婚配偶杜冰虹於九十年六月廿三日
    自台灣出境後亦未再入境，此有入出境查詢結果二紙、法務部戶役政連結作業系
    統查詢結果一紙附於本院審理卷可參，是本院尚無從傳喚黃國水、杜冰虹到庭陳
    述。惟依據上開臨時召集令受領回執記載於九十年五月十七日送達，當時通報義
    務人黃國水並不在國內，而該臨時召集令受領回執代收人欄部分載有「稱謂阿姨
    ，姓名杜冰虹」之簽名及蓋章，可見該臨時召集令確實已由黃國水之再婚配偶即
    同居人杜冰虹簽收，依據上開規定，該臨時召集令業已合法送達由杜冰虹收受，
    並非無法送達。再者，參諸杜冰虹係被告甲○○之繼母，杜冰虹收受臨時召集令
    時，被告之父黃國水並不在國內，且杜冰虹於收受臨時召集令後旋於九十年六月
    廿三日自台灣出境等情，被告辯稱其繼母杜冰虹不知其聯絡方式，並未告知收受
    臨時召集令之事等語，尚非全然無據。依上開說明，被告所為與妨害兵役治罪條
    例第十一條第三項之「致使召集令無法送達」之構成要件尚屬有間，僅能論以同
    條第一項第三款之後備軍人居住處所遷移無故不依規定申報罪。
三、核被告所為，係犯妨害兵役治罪條例第十一條第一項第三款之罪。公訴人認被告
    係犯妨害兵役治罪條例第十一條第三項、第一項第三款之罪，應依同條例第六條
    論科，尚有未洽，起訴法條應予變更。又被告有如事實欄所示之前科，有臺灣高
    等法院檢察署刑案紀錄簡覆表各一件附卷可稽，其於有期徒刑之執行完畢後五年
    內再犯有期徒刑以上之本罪，為累犯，應依法加重其刑。爰審酌被告之犯罪之動
    機、目的、手段、所生危害及犯罪坦承犯行，態度尚稱良好等一切情狀，量處如
    主文所示之刑，並諭知易科罰金之折算標準，以示懲儆。
據上論斷，應依刑事訴訟法第二百九十九條第一項前段、第三百條，妨害兵役治罪條
例第十一條第一項第三款，刑法第十一條前段、第四十一條第一項前段、第四十七條
，罰金罰鍰提高標準條例第一條前段、第二條，判決如主文。
本案經檢察官彭聖斐到庭執行職務。
中      華      民      國      九十一      年    一    月    二十九    日
      臺灣板橋地方法院刑事第三庭
                                      法  官  連  育  群
右正本證明與原本無異。
如不服本判決應於送達後十日內向本院提出上訴狀。
                                      書記官  蘇  恩  慶
中      華      民      國      九十一      年    一    月    二十九    日
附錄本案論罪科刑刑法條全文
妨害兵役治罪條例第十一條
後備軍人有左列行為之一者，處一年以下有期徒刑、拘役或三百元以下罰金：
一  離營歸鄉無故不依規定報到，或重複申報戶籍者。
二  無故拒絕調查，或體格檢查不到者。
三  居住處所遷移，無故不依規定申報者。
國民兵犯前項第二款、第三款之罪者，處六月以下有期徒刑、拘役或一百元以下罰金
。後備軍人犯第一項之罪或國民兵犯第二項之罪，致使召集令無法送達者，以意圖避
免召集論；分別依第六條、第七條科刑。
